【裁判字號】    99,輔宣,2
【裁判日期】    990728
【裁判案由】    聲請輔助宣告
【裁判全文】
臺灣高雄地方法院民事裁定               99年度輔宣字第2號
聲  請  人  丁○○
上列聲請人聲請輔助宣告事件，本院裁定如下：
    主      文
宣告丁○○（女，民國○○年○ 月○○日生、身分證統一編號：Ｚ000
000000號）為受輔助宣告之人。
選定甲○○（男，民國○○年○○月○ 日生，身分證統一編號：Ｚ000
000000號）、乙○○（女，民國○○年○ 月○○日生，身分證統一編
號：Ｚ000000000號）、丙○○（男，民國○○年○○月○○日生，身分
證統一編號：Ｚ000000000號）共同為受輔助宣告之人丁○○之輔
助人。
指定高雄市政府社會局為會同開具財產清冊之人。
聲請費用由受輔助宣告人丁○○負擔。
    理  由
一、聲請意旨略以：聲請人丁○○為輕度智能障礙者，自己處理
    日常事物有所困難，時有因心智缺陷，致其為意思表示或受
    意思表示，或辨識其意思表示效果之能力，顯有不足者，固
    有聲請輔助宣告之必要，為此，爰依民法第15條之1 第1 項
    ，請求對聲請人丁○○為輔助宣告等語。
二、按對於因精神障礙或其他心智缺陷，致其為意思表示或受意
    思表示，或辨識其意思表示效果之能力，顯有不足者，法院
    得因本人、配偶、四親等內之親屬、最近一年有同居事實之
    其他親屬、檢察官、主管機關或社會福利機構之聲請，為輔
    助之宣告，民法第15條之1 第1 項定有明文。
三、經查：
  (一)聲請人主張之上開事實，業據其提出戶籍謄本為證，並經本
    院於99年5 月17日在榮民總醫院鑑定人陸悌醫師（現為榮民
    總醫院之精神科醫師）面前訊問丁○○，當場點呼丁○○姓
    名三次，丁○○瞭解語文之意思，口齒尚清晰、流利，並知
    道其母親、姊姊、弟弟之姓名，其四肢健全，神情與常人無
    異。且經鑑定人陸悌醫師認為：丁○○智商輕度智障，I.Q
    為60分，丁○○有基本理解與表達能力，可以處理簡單之社
    會情境與問題，但無法處理複雜之問題，需受監督與指導；
    又因丁○○從小智能不足，丁○○應屬因其他心智缺陷，致
    其為意思表示或受意思表示，或辨識其意思表示效果之能力
    ，顯有不足等語（見本院卷第17頁至18頁）。而其書面鑑定
    結果認為：…丁○○自述有癲癇病史，98年11月起於本院內
    科就醫，診斷缺鐵性貧血，雖為家中主要照顧及決策者，但
    功能不佳，尚能處理簡單的家事及購物等事宜，但品質不良
    ，無法勝任生活計畫及複雜決定，需他人協助…綜合上述評
    估，任員因輕度智能障礙導致認知功能、生活自我照顧功能
    以及人際互動能力明顯缺損，致其為意思表示或受意思表示
    ，或辨識其意思表示效果之能力顯有不足，但尚未達到完全
    喪失之程度，建議輔助宣告以維護其權益等語，此有99年5
    月17日高雄榮民總醫院精神狀況鑑定書附卷可參（見本院卷
    第25頁至27頁）。本院根據上開觀察詢問之結果及鑑定書資
    料為綜合判斷，堪認丁○○係因其他心智缺陷，致其為意思
    表示或受意思表示，或辨識其意思表示之能力，僅達顯有不
    足之程度，而非完全不能辨識其意思表示之效果，從而，聲
    請人聲請輔助宣告，核無不合，爰依法宣告丁○○為受輔助
    宣告之人。
  (二)再按「受輔助宣告之人，應置輔助人。輔助人及有關輔助之
    職務，準用1095條、第1096條、第1098條第2 項、第1100條
    、第1102條、第1103條第2 項、第1104條、第1106條、第
    1106條之1 、第1109條、第1111條至第1111條之2 、第1112
    條之1 及第1112條之2 之規定」，民法第1113條之1 亦有明
    文規定。而「法院為監護之宣告時，應依職權就配偶、四親
    等內之親屬、最近一年有同居事實之其他親屬、主管機關、
    社會福利機構或其他適當之人選定一人或數人為監護人，並
    同時指定會同開具財產清冊之人」，復為民法第1111條第1
    項所明定，而為上開民法第1113條之1 規定輔助人及有關輔
    助之職務時所準用。本件聲請人主張由甲○○、乙○○與丙○○共同擔當任王秀娥之輔助人乙節，查聲請人之父親任廣
    才於98年9 月1 日死亡，母親任王秀娥已受監護宣告（本院
    99年度監宣字第43 5號參照），而甲○○為丁○○之舅舅，
    乙○○為丁○○之阿姨，丙○○為丁○○之堂哥，三人皆為
    丁○○之親屬，且較熱心，是由上開三人共同擔任丁○○之
    輔助人，尚符合受輔助宣告之人丁○○之最佳利益，爰選定
    甲○○、乙○○、丙○○三人為受輔助宣告人丁○○之共同
    輔助人；另本院審酌高雄市政府係身心障礙者權益保障法所
    規定之主管機關，其轄下之高雄市政府社會局則長期經辦各
    項社會福利業務，經驗豐富，並有眾多學有專精之社會工作
    人員從事該局業務，本院認由其擔任會同開具財產清冊之人
    ，應屬適當，本院爰依上揭法條規定，指定高雄市政府社會
    局擔任會同開具財產清冊之人。惟依民法第1113條之1 並無
    準用民法第1099條、民法第1099條之1 之規定，故聲請人及
    輔助人若不開具財產清冊陳報法院，尚無礙輔助人職權之行
    使。
  (三)又受輔助宣告之人為下列行為時，應經輔助人同意。但純獲
    法律上利益，或依其年齡及身分、日常生活所必需者，不在
    此限：1.為獨資、合夥營業或為法人之負責人。2.為消費借
    貸、消費寄託、保證、贈與或信託。3.為訴訟行為。4.為和
    解、調解、調處或簽訂仲裁契約。5.為不動產、船舶、航空
    器、汽車或其他重要財產之處分、設定負擔、買賣、租賃或
    借貸。6.為遺產分割、遺贈、拋棄繼承權或其他相關權利。
    7.法院依前條聲請權人或輔助人之聲請，所指定之其他行為
    。第78條至第83條規定，於未依前項規定得輔助人同意之情
    形，準用之。第85條規定，於輔助人同意受輔助宣告之人為
    第1 項第1 款行為時，準用之。第一項所列應經同意之行為
    ，無損害受輔助宣告之人利益之虞，而輔助人仍不為同意時
    ，受輔助宣告之人得逕行聲請法院許可後為之，復為民法第
    15條之2 所明定。是甲○○、乙○○、丙○○三人既為受輔
    助宣告之人丁○○之共同輔助人，自應注意上開規定，附此
    說明。
四、依民事訴訟法第624 條之1 第3 項、第608 條第1 項，裁定
    如主文。
中    華    民    國    99    年    7     月    28    日
                            家事法庭法  官  劉建利
正本係照原本作成。
如不服本裁定關於選定輔助人及指定會同開具財產清冊之人等部
分，應於送達後十日內向本院提出抗告狀，並繳納抗告費新臺幣
壹仟元；其餘關於輔助宣告之部分，不得抗告。
中    華    民    國    99    年    7     月    28    日
                                    書記官  張金蘭

司法院資訊處製作；財團法人民間司法改革基金會備份。
